【裁判字號】    89,訴,62
【裁判日期】    890412
【裁判案由】    重利
【裁判全文】
台灣苗栗地方法院刑事判決                            八十九年度訴字第六二號
    公  訴  人  臺灣苗栗地方法院檢察署檢察官
    被      告  丙○○
    選任辯護人  吳聖欽
                徐國楨
右列被告因重利案件，經檢察官提起公訴（八十八年度偵字第三一三三號），本院判
決如左：
    主  文
丙○○共同乘他人急迫貸以金錢，而取得與原本顯不相當之重利，以之為常業，處有
期徒刑陸月。緩刑參年。
扣案之現金新台幣參萬元、空白本票壹本及本票貳紙（發票人分別為劉育明、甲○○
）均沒收。
    事  實
一、丙○○與張宗義（另由台灣新竹地方法院審理中）及另一姓名年籍不詳之王姓成
    年男子（未據起訴），共同基於犯意之聯絡，自民國八十八年四月間起，推由王
    姓成年男子利用報紙刊登分類廣告招攬客戶，並提供資金借予社會上急迫用錢之
    不特定人，於事前先預扣借款額四分之一為第一期利息，而後再以每十日為一期
    ，收取每萬元每十日一期利息新台幣（下同）二千元之方式，而推由丙○○、張
    宗義於如附表所示之時地前往收取與原本顯不相當之高額利息（相當每月之利率
    為百分之六十）。嗣於八十八年六月十日晚上八時四十分許，為警在苗栗縣頭屋
    鄉○○路、中華街口查獲，並扣得現金三萬元、空白本票乙本、身分証乙張及發
    票人為劉育明、甲○○之本票二紙等物品。
二、案經苗栗縣警察局苗栗分局移送臺灣苗栗地方法院檢察署檢察官偵查起訴。
    理  由
一、右開犯罪事實，業據被告丙○○於偵審中坦承不諱；核與被害人丁○○、甲○○
    在偵審中、劉育明、戊○○、乙○○、己○○等於偵查中之指述情節相符，並有
    扣案之現金三萬元、空白本票乙本、劉育明身分証乙張及發票人為劉育明、甲○○之本票二紙、剪報乙紙等附卷足稽，被告罪嫌應堪認定。
二、按「若明知社會上有因急迫而以債濟急，及因輕率或無經驗而從事舉債之情形，
    預定苛刻條件，一俟他人告貸，藉以博取重利為常業者，雖非對於特定人乘機利
    用，不能謂非對於一般人具有犯罪之概括故意，則其犯有前項法條所載情事（指
    刑法第三百四十四條），即應論以同法第三百四十五條之罪」，最高法院二十七
    年度上字第五二０號判例及同院八十五年度易字第五四三０號裁判足資參照。又
    常業犯係指職業性之犯罪，只須以犯罪為其職業，並賴以為生即足當之，並非必
    須別無其他正當職業始克構成，且其犯罪時間之久暫亦非判斷行為人有無此項犯
    罪習癖之唯一標準。至共同正犯之成立，祇須行為人間有犯意聯絡及行為分擔，
    即屬成立，既不問犯罪意思起自何人，亦不必各個階段犯行均經參與，俱應於犯
    意聯絡之範圍內負全部犯罪事實之刑責。本件被告丙○○雖辯稱於八十八年一月
    十六日退伍後，另曾從事油漆工作，每月約十日左右，且係由王姓男子貸款於被
    害人後，僅替王姓男子收取利息，屬兼差性質，並未直接參與貸放重利之構成要
    件行為，並非共同正犯云云；然查，被告與張宗義及王姓男子等人，基於犯意之
    聯絡，自民國八十八年四月間起，利用丁○○等人急迫需用現款之際，以十日為
    一期，向丁○○等多數被害人，抽取利率相當月息百分之六十與原本顯不相當之
    重利（逾週年利率最高標準百分之二十甚多），足證被告等係乘他人急迫需錢週
    轉之機會營取重利，並以之為常業無訛，揆之前開說明，被告丙○○之犯行，即
    屬常業重利罪之範疇，自不因其是否另有他職或時間尚短等而得解免其罪責，應
    依法論科。
三、核被告丙○○所為，係犯刑法第三百四十五條之常業重利罪。其與同案被告張宗
    義及王姓男子間，有犯意之聯絡，行為之分擔，均為共同正犯。爰審酌被告甫退
    伍未久，欠缺社會經驗，其犯罪時間尚短及其犯罪之動機、目的、手段，所生之
    危害、犯罪後之態度等一切情狀，量處如主文所示之刑。又被告前未曾受有期徒
    刑以上刑之宣告，有本院刑事被告前科紀錄表乙紙在卷可按，且被告於犯罪後坦
    承犯行，又已將其個人持有部分之本票返還被害人（陳報書狀及領據各乙紙附卷
    可按），其經此教訓後，當知警惕而無再犯之虞，本院因認所宣告之刑以暫不執
    行為適當，爰併予宣告緩刑三年，以啟自新。扣案之現金三萬元（為被害人甲○○清償之本金，其所有權已移轉於被告所有，經當埸扣案後於檢察官偵查中已繳
    國庫，詳見扣押物品清單）、發票人為劉育明、甲○○之本票二紙，為被告犯罪
    所得之物，空白本票乙本，為被告犯罪所用之物，均屬被告所有，業據被告及被
    害人劉育明、甲○○於警訊中陳明在卷，應依法宣告沒收。至劉育明身分証乙張
    ，非被告所有，且業已發還被害人劉育明，亦有贓物認領保管單乙紙在卷可憑，
    爰不宣告沒收。
四、據上論斷，應依刑事訴訟法第二百九十九條第一項前段，刑法第二十八條、第三
    百四十五條、第三十八條第一項第一款、第三款、第七十四條第一款，罰金罰鍰
    提高標準條例第一條前段，判決如主文。
本案經檢察官蕭方舟到庭執行職務。
中      華      民      國    八十九    年      四      月     十二     日
                              臺灣苖栗地方法院刑事庭
                                        法  官  楊  台  清
右正本證明與原本無異。
如不服本判決，應於送達後十日內向本院提出上訴狀(須附繕本)，上訴於台灣高等
法院台中分院。
                                        書記官   李  惠  雯
中      華      民      國    八十九    年      四      月     十二     日
附錄論罪科刑法條
刑法第三百四十四條：
乘他人急迫、輕率或無經驗貸以金錢或其他物品，而取得與原本顯不相當之重利者，
處一年以下有期徒刑、拘役或科或併科一千元以下罰金。
刑法第三百四十五條：
以犯前條之罪為業者，處五年以下有期徒刑，得併科三千元以下罰金。


司法院資訊處製作；財團法人民間司法改革基金會備份。
